【裁判字號】    89,簡上,149
【裁判日期】    900328
【裁判案由】    拆屋還地
【裁判全文】
台灣彰化地方法院民事判決  八十九年度簡上字第一四九號
    上  訴  人  甲○○
                乙○○
    右二人共同
    訴訟代理人  巫瑞村律師  住彰化縣員林鎮○○里○○路○段二七七巷四號
    複代理人    陳慧烈律師  住彰化縣員林鎮○○路○段二七七巷二號
    被上訴人    丁○○      住.
    訴訟代理人  丙○○      住.
右當事人間請求拆屋還地事件，上訴人對於中華民國八十九年六月七日本院員林簡易
庭第一審判決 (八十八年度員簡字第二七八號)提起上訴，本院判決如左：
    主      文
上訴駁回。
第二審訴訟費用由上訴人負擔。
    事      實
甲、上訴人方面：
一、聲明：(一)原判決廢棄。(二)被上訴人在第一審簡易之訴及假執行之聲請均駁回。
    (三)第一、二審訴訟費用由被上訴人負擔。
二、陳述：除與第一審判決記載相同者，茲予引用外，並補述略稱：
          (一)坐落彰化縣溪湖鎮○○段第五０七之八號土地，係民國八十年七月間分
            割自同段第五０七地號土地，訴外人楊平波亦為共有人之一，惟楊平波
            至八十一年八月間即取得全部所有權，嗣楊平波於建築系爭Ａ、Ｂ部分
            房屋時，第五０七之八號土地既為楊平波所有，楊平波即在自己所有之
            土地上建築房屋，之後楊平波在八十一年十月間將系爭第五０七之八號
            土地提供與被上訴人設定抵押擔保，當時已有系爭Ａ、Ｂ部分房屋，嗣
            後第五０七之八號土地經被上訴人聲請法院強制執行，拍賣結果由被上
            訴人承受取得，則上訴人就系爭第五０七之八號土地應有民法第八百七
            十六條第一項前段規定之適用，自非無權占有。又楊平波既將系爭Ａ、
            Ｂ部分房屋分別賣與上訴人甲○○、乙○○，並交付與上訴人等占有使
            用，則上訴人等得代位楊平波行使地上權主張有權占有，不因系爭Ａ、
            Ｂ部分建物係屬主物或從物而有異。
          (二)退一步言，上訴人甲○○、乙○○縱不得主張有法定地上權存在，惟上
            訴人等所有前述樓房（系爭Ａ、Ｂ部分之建物在內）均為楊平波所興建
            ，而分別賣與上訴人等，被上訴人既明知系爭第五０七之八號土地上已
            有系爭Ａ、Ｂ部分建物之存在，又予以承受，即應推斷被上訴人亦有默
            許上訴人等繼續使用系爭第五０七之八號土地之竟思至明。
          (三)再被上訴人使用之系爭土地，其地形呈三角形，本來就無法作有效之使
            用，縱將此部分分割賣與上訴人甲○○、乙○○，亦無損被上訴人對整
            筆土地之使用價值，而系爭Ａ、Ｂ部分建物如予拆除，其拆除及修復費
            用需耗費新台幣（下同）百萬元以上，且亦未必能使被上訴人之違章建
            築因之成為合法建物，而對上訴人卻將造成鉅大損失，是以被上訴人提
            起本件訴訟，亦屬權利之濫用。
三、證據：援用第一審之證據方法。
乙、被上訴人方面：
一、聲明：(一)上訴駁回。(二)第二審訴訟費用由上訴人負擔。
二、陳述：除與第一審判決記載相同者，茲予引用外，並補述略稱：
          (一)系爭Ａ、Ｂ部分建物乃上訴人甲○○、乙○○僱請訴外人楊平波鳩工興
            建，是前揭建物認應由定作人即上訴人分別原始取得所有權。
          (二)訴外人楊平波於八十一年六月二十九日才向楊儒先等全體共有人承買取
            得系爭第五０七之八號土地所有權，同年十月二日再提供予被上訴人設
            定抵押權登記，足見楊平波於取得前開土地所有權之前，上訴人甲○○
            、乙○○即已僱用楊平波及楊儒澤興建系爭Ａ、Ｂ部分建物，是本案顯
            無法定地上權規定之適用，亦無適用最高法院四十八年台上字第一四五
            七號判例要旨之餘地。  
          (三)系爭第五０七之八號土地面積為二七四平方公尺，必須留百分之四十之
            空地比即一０九．六方尺，而被上訴人所買之二棟樓房即久安六街三號
            與五號，每棟面積為五八．三八平方公尺，再加上久安六街一號樓房，
            三棟建積第一層樓合計僅一七０．０七平方公尺，與應預留之法定空地
            一０九．六平方公尺，相差有五．六七平方公尺，如收回上訴人甲○○
            、乙○○所占用之系爭土地作空地比，被上訴人建物即可申請補照，被
            上訴人確有收回系爭地之必要，絕非權利濫用。
三、證據：除援用第一審之證據方法外，補提法定空地檢討配置圖一件、建築師證影
          本一件、建築師開業證書影本一件為證。
    理      由
一、本件被上訴人起訴主張：被上訴人所有坐落彰化縣溪湖鎮○○段五七０之八號土
    地，遭相鄰之坐落同段五一九之一地號、五一九之二地號土地所有人即上訴人等
    無權占用如原審判決附圖Ａ、Ｂ部分所示面積分別為０．００一六公頃及０．０
    ００八公頃之土地，並在其上搭蓋門牌為彰化縣溪湖鎮○○○街七號及九號樓房
    後面增建之違章建物，侵害被上訴人之所有權，被上訴人屢次催請上訴人等拆除
    地上物返還土地，未獲上訴人等置理，為此依民法第七百六十七條之規定，請求
    上訴人等將原判決附圖Ａ、Ｂ部分所示之違章建物拆除，並將該部分土地返還被
    上訴人等語。上訴人等則以：系爭坐落彰化縣溪湖鎮○○段第五０七之八號土地
    ，係八十年七月間分割自同段第五０七地號土地，訴外人楊平波亦為共有人之一
    ，惟楊平波至八十一年八月間即取得系爭第五０七之八號土地全部所有權，嗣楊
    平波建築系爭Ａ、Ｂ部分房屋，並將之分別賣予上訴人等，之後楊平波另在八十
    一年十月間將系爭第五０七之八號土地提供與被上訴人設定抵押權，嗣該地再經
    被上訴人聲請法院強制執行，拍賣結果由被上訴人取得系爭土地所有權，則系爭
    土地及其上建物既原均屬同一人即訴外人楊平波所有，於拍賣系爭土地時，上訴
    人依民法第八百七十六條第一項前段規定，視為已有地上權之設定，再依最高法
    院四十八年台上字第一四五七號判例所示，亦應認被上訴人既明知系爭土地上已
    有Ａ、Ｂ部分建物之存在，又予以承受，即應推斷被上訴人亦有默許上訴人繼續
    使用系爭土地之竟思至明，上訴人等並非無權使用。又楊平波既將Ａ、Ｂ部分房
    屋分別賣與上訴人，並交付與上訴人占有使用，則上訴人自得代位楊平波行使地
    上權主張有權占有，不因Ａ、Ｂ部分建物係屬主物或從物而有異。又系爭土地呈
    三角形，本無法作有效之使用，土地價值不高，縱將此部分分割賣與上訴人，亦
    無損被上訴人對整筆土地之使用價值，而系爭Ａ、Ｂ部分建物如予拆除，其拆除
    及修復費用需耗費甚鉅，且亦未必能使被上訴人之違章建築因之成為合法建物，
    是以被上訴人提起本件訴訟，亦屬權利之濫用等語，資為抗辯。
二、本件被上訴人主張上訴人之右揭房屋分別占用被上訴人所有系爭第五０七之八地
    號土地上如原審判決附圖Ａ、Ｂ部分所示面積分別為０．００一六公頃及０．０
    ００八公頃土地之事實，業據其提出土地登記簿謄本、地籍圖謄本等附於原審卷
    內為證，並經原審會同彰化縣溪湖地政事務所派員現場勘測屬實，製有勘驗筆錄
    及土地複丈成果圖附於原審卷宗可稽，上訴人亦自認占用系爭土地等語，自堪信
    為真實。
三、按土地及土地上之建築物，同屬於一人所有，而僅以土地或僅以建築物為抵押者
    ，於抵押物拍賣時，視為已有地上權之設定，民法第八百七十六條第一項前段固
    定有明文；又按土地與房屋為各別之不動產，各得單獨為交易之標的，且房屋性
    質上不能與土地使用權分離而存在，亦即使用房屋必須使用該房屋之地基，故土
    地及房屋同屬一人，而將土地及房屋分開同時或先後出賣，其間雖無地上權設定
    ，然除有特別情事，可解釋為當事人之真意，限於賣屋而無地基之使用外，均應
    推斷土地承買人默許房屋承買人繼續使用土地，最高法院四十八年度台上字第一
    四五七號固著有判例，依前揭法條及判例所示，係指土地及其上之建築房屋原同
    屬於一人之情形，如非同屬於一人，即無該法條或該判例之適用。惟查：（一）
    本件上訴人甲○○、乙○○原各所有分別坐落前揭五一九之一地號、五一九之二
    地號土地、門牌分別為彰化縣溪湖鎮○○○街七、九號房屋，嗣各於系爭土地上
    增建如附圖所示Ａ、Ｂ部分建物，各作為廚房、臥室使用，均賴前門出入，並無
    獨立門戶，此據兩造自認，並經證人即建築人員楊平波、楊儒澤陳述明確，雖上
    訴人主張系爭Ａ、Ｂ部分建物構造上係獨立云云，然系爭Ａ、Ｂ部分建物之使用
    均各與前揭久安六街七、九號房屋密不可分，且各作為廚房、臥室使用，足見其
    並無獨立交易之財產上價值，應認係分別附合於前揭久安六街七、九號房屋而各
    為該久安六街七、九號房屋之一部份至明。（二）又按解釋契約，固須探求當事
    人立約時之真意，不能拘泥於契約之文字，但契約文字業已表示當事人真意，無
    須別事探求者，即不得反捨契約文字而更為曲解，最高法院十七年上字第一一一
    八號判例意旨參照。系爭土地上之如附圖所示Ａ、Ｂ部分建物乃上訴人甲○○、
    乙○○委請訴外人楊平波鳩工興建，此觀卷附之房屋委建契約書中繳納期款記載
    表第七期記載：「房屋款及廚房增建全部付清。」等語，自應認系爭Ａ、Ｂ部分
    建物係由上訴人即定作人甲○○、乙○○委請訴外人楊平波興建而已，楊平波並
    非為所有權人，而應由上訴人等分別原始取得所有權，是上訴人等主張系爭Ａ、
    Ｂ部分建物乃訴外人楊平波取得所有權後轉賣予上訴人二人，亦不可採，從而被
    上訴人主張系爭Ａ、Ｂ部分建物分別係上訴人甲○○、乙○○所有，堪信為真實
    。依上所述，系爭土地雖原屬於訴外人楊平波所有，然系爭土地上如附圖所示Ａ
    、Ｂ部分建物則分別屬於上訴人甲○○、乙○○原始取得所有權，並非原同屬於
    一人所有，自與前揭民法第八百七十六條第一項、或最高法院四十八年度台上字
    第一四五七號判例所列之情形不同，上訴人主張應適用前揭民法第八百七十六條
    第一項、及最高法院四十八年度台上字第一四五七號判例認上訴人二人係有權使
    用系爭土地，即無理由。（三）再者，訴外人楊平波與被上訴人之間，就系爭土
    地，並無關於地上權之約定，則上訴人甲○○、乙○○主張其得代位楊平波行使
    地上權云云，亦屬無據。（四）末查，被上訴人主張其所有之前揭五０七之八地
    號土地上另有門牌彰化縣溪湖鎮○○○街一、三、五號之房屋，須以系爭土地作
    為法定空地等情，亦據被上訴人提出法定空地檢討配置圖、照片、建築師證書影
    本、建築師開業影本等件為證，堪信為實在，且被上訴人行使所有權請求被告拆
    屋還地，尚難遽認為權利濫用，上訴人主張被上訴人係權利濫用云云，亦不可採
    。
四、綜上所述，本件被上訴人主張上訴人無權占用其所有系爭第五０七之八號土地上
    如原審附圖所示Ａ、Ｂ部分土地之事實，應為可採，上訴人等所辯均無足採。從
    而，被上訴人本於所有物返還請求權之法律關係，請求上訴人甲○○、乙○○分
    別將坐落系爭土地上如附圖所示Ａ部分、面積０．００一六公頃，Ｂ部分、面積
    ０．０００八公頃之建物拆除，並分別將該土地交還被上訴人，即為有理由，應
    予准許。是則原審為被上訴人勝訴之判決，並依兩造之聲請分別酌定擔保金額准
    為假執行及免為假執行之宣告，於法並無不合。上訴意旨指摘原判決不當，求予
    廢棄改判，為無理由，應駁回其上訴。
五、據上論結：本件上訴為無理由，應依民事訴訟法第四百三十六條之一第三項
、第四百四十九條第一項、第八十五條第一前段、第七十八條，判決如主文。
中      華      民      國      九十    年      三      月     二十八   日
                                   臺灣彰化地方法院民事第三庭
~B審判長法官  何  志  通
~B法      官  李  進  清
~B法      官  郭  千  黛
右正本證明與原本無異。
~B法院書記官  林  文  斌
中      華      民      國      九十    年      三      月     二十八   日


司法院資訊處製作；財團法人民間司法改革基金會備份。
